【裁判字號】    97,保險,20
【裁判日期】    970527
【裁判案由】    給付保險金
【裁判全文】
臺灣高雄地方法院民事判決              97年度保險字第20號
原      告  甲○○
原      告  丁○○
原      告  戊○○
原      告  丙○○
共      同
訴訟代理人  溫三郎律師
被      告  新光產物保險股份有限公司
法定代理人  乙○○
訴訟代理人  林石猛律師
            張宗琦律師
上當事人間給付保險金事件，本院於民國97年5 月13日言詞辯論
終結，判決如下：
    主  文
原告之訴及假執行之聲請均駁回。
訴訟費用由原告負擔。
  事  實
一、原告主張：訴外人值董工程行以訴外人蔡萬求為被保險人，
    向被告投保團體傷害險，約定意外身故保險金為新台幣（下
    同）3,000,000 元，嗣蔡萬求於民國96年9 月3 日騎乘機車
    ，於行經高雄縣林園鄉○○路景園飯店前，遭訴外人鍾政德
    所駕駛之車輛擦撞輾壓，經送醫後不治死亡，而原告為蔡萬
    求之配偶及子女，經向被告申請保險理賠，竟遭被告以蔡萬
    求係酒後駕車為由而拒絕理賠，為此，依保險契約提起本訴
    ，並聲明：(一)被告應給付原告3,000,000 元，及自96年9 月
    25日起至清償日止，按年息百分之10計算之利息。(二)願供擔
    保，請准宣告假執行。
二、被告則以：被告固有與值董工程行簽訂該團體傷害保險，惟
    因蔡萬求於死後經檢驗，其血液中酒精濃度達66mg/dL ，已
    違反道路交通管理處罰條例第35條、道路交通安全規則第11
    4 條之酒後駕車得處罰之要件，依上開所簽訂保險契約第21
    條第1 項第3 款約定，被保險人之血液中所含酒精成分既已
    超過道路交通法令之規定標準者，被告自得拒絕給付等語置
    辯，並聲明：駁回原告之訴。
三、兩造爭執及不爭執事項：
  (一)不爭執部分：
  1.值董工程行以蔡萬求為被保險人，向被告投保團體傷害險，
    意外身故保險金額為3,000,000 元，嗣蔡萬求於保險期間因
    車禍過世，原告為蔡萬求之配偶及子女，依約為受益人，此
    有要保書、道路交通事故紀錄表及戶籍謄本等資料（見本院
    卷第9- 15頁 、第19頁）在卷可參。
  2.蔡萬求於台灣高雄地方法院檢察署相驗屍體時所採集之血液
    經檢驗發現，其血液中酒精濃度達即66mg/dL ，此有法務部
    法醫研究所法醫毒字第0960004128號函、台灣高雄地方法院
    檢察署96年10月24日雄檢惟餘96相1554字第93306 號函（見
    本院卷第16-18 頁）在卷可稽。
  3.如原告主張有理，其得請求保險金為3,000,000 元，利息起
    算日為96年9 月25日，年利率為10% 。
  (二)爭執部分：
    本件是否有符合保險契約條款第21條第1 項第3 款所定，亦
    即本件被告有無可免責之事由存在？
四、本件爭點厥為：被告得否主張系爭保險契約第21條第1 項之
    除外責任條款？本院茲判斷如下。
  (一)系爭保險契約第21條第1 項除外責任條款載明：「被保險人
    直接因下列事由致成死亡、殘廢或傷害時，本公司不負給付
    保險金的責任。．．．三被保險人飲酒後駕（騎）車，其吐
    氣或血液所含酒精成份超過道路交通法令規定標準者．．．
    」等語。該約款考其規範意旨，應在於限制被保險人因故意
    或重大過失之不當行為使保險事故發生而獲取不當之利益，
    以及保障保險人僅需於事前經其評估並願承受之風顯範圍內
    負擔可能給付保險金之利益，再徵諸卷附財政部所頒布之「
    傷害保險單示範條款」第7 條第4 款亦將超過道路交通法令
    標準之酒醉駕車列入除外責任事由，實係認定酒醉駕車之高
    危險行為無異等同於被保險人之自殺自殘行為，如被保險人
    飲酒後駕車，其吐氣或血液所含酒精成分高過道路交通法令
    規定標準，應足以推定被保險人有故意或重大過失將自己置
    於極易致傷或死亡之高危險環境中，若就此情形仍由保險人
    負擔給付保險金之義務，不但易使被保險人或受益人獲取不
    當利益，且已逾保險人所願承擔之合理風險，是以，在解釋
    被保險人死亡、殘廢或傷害是否直接因「被保險人飲酒後駕
    （騎）車其吐氣或血液所含酒精成份超過道路交通法令規定
    標準」時，該酒後駕駛行為如係導致被保險人死亡、殘廢或
    傷害之「適當條件」時，即可認符合前開條款中「直接因下
    列事由致成死亡、殘廢或傷害」部分之意旨，而不限縮於該
    犯罪行為或酒後駕駛行為係導致被保險人死亡、殘廢或傷害
    「唯一因素」範圍內。
  (二)本件車禍發生之經過為鍾政德於96年9 月3 日18時50分許，
    駕駛車號XF-072號營業用曳引車（板台編號FE-Y9 ，下稱上
    開曳引車），沿高雄縣林園鄉○○○路外側快車道由北向南
    行駛，行經高雄縣林園鄉○○路景園飯店，適蔡萬求騎乘車
    號K89-509 號重型機車，同沿高雄縣林園鄉○○路由北向南
    行，因蔡萬求緊急煞車，致伊反應不及向前摔出5. 8公尺，
    滑至上開曳引車車子板台前輪防捲入桿下方，而遭鍾政德所
    駕駛之上開曳引車板台右側後輪輾過頭部當場死亡，然鍾政
    德就上述車禍之發生並無過失等情，經台灣高雄地方法院檢
    察署檢察官以96年度偵字第25677 號為不起訴處分確定等情
    ，經本院調閱上開偵卷，且查：
  1.蔡萬求遺體經台灣高雄地方法院檢察署檢察官相驗時採集血
    液送交法務部法醫研究所進行檢測，經以螢光偏極免疫分析
    法、頂空氣相層析分析法及氣相層析質譜分析法檢測，結果
    顯示含酒精66 mg/dl，相當於呼氣檢測值0.33MG/L。惟按醫
    學實驗證明所得經驗法則，對於吐氣酒精濃度達0.25MG/L以
    上時，將使駕駛人產生複雜之技巧障礙、駕駛能力變壞之行
    為表現，肇事比率比一般未飲酒時高出2 倍（參見蔡志中著
    ，對飲酒不能安全駕駛之執法研究，司法院第46期業務研究
    會講義），再本件蔡萬求於96年9 月3 日18點50分因車禍死
    亡，至台灣高雄地方法院檢察署檢察官96年9 月4 日上午採
    集血液及法務部法醫研究所96年9 月27日取樣檢驗之日，是
    否可能影響該酒經檢測結果，經法務部法醫研究所回函覆台
    灣高雄地方法院檢察署「一、死者蔡萬求於96年9 月3 日下
    午18：50遭車禍死亡，貴署96年9 月4 日上午採集死者血液
    ，於96年9 月20日送達本所，本所於96年9 月27日取樣檢驗
    ，檢體存放本所期間皆於4 度C 冰箱冷藏保存。二、本案死
    者血液若於送達本所前均有維持冷藏保存，則因屍體腐敗而
    影響血液酒精濃度檢測值之因素當可排除之，亦即不易由細
    菌產生酒精而影響測得之血液酒精濃度值」等語，有法務部
    法醫研究所96年10月5 日法醫毒字第0960004128號函及96年
    12月28日法醫毒字第0960005214號函在卷可查。是此，依上
    開函文，蔡萬求血液酒精濃度檢測出含酒精達66mg/dl 乙節
    ，不可能係因屍體腐敗所致。又經本院函詢財團法人私立高
    雄醫學大學附設中和紀念醫院，一般人在未飲酒狀態下，血
    液是否會因食用食物而酒精反應？且達66mg/dl ？據該院函
    覆稱：「二、一般人在未飲酒狀態下，某些食物（如燒酒雞
    、醉蝦、薑母鴨或含有酒精之蜂膠等）亦可能因食用而有酒
    精反應。三、食用食物而引起血液內酒精反應是有可能達到
    66 mg/dl（約呼氣酒精濃度0.314MG/L） 」等語，此有該院
    97年5 月5 日高醫附行字第0970001402號函（見本院卷第10
    4 頁）。準此，蔡萬求於96年9 月3 日18時50分發生車禍前
    ，應有飲用酒類或食用含酒精之食物一事自明。
  2.再者，蔡萬求於事故發生後身體陳列之位置後方約5.8 公尺
    處，確有木板、水泥蓋及磚頭堆積該處，且該位置即為上開
    機車倒地之處，此有道路交通事故現場圖及林園分局港埔車
    禍處理小組道路交通事故照片在卷可稽，從而，蔡萬求應係
    騎乘重機車至上開路邊木板、水泥蓋及磚頭處緊急煞車，致
    伊反應不及向前摔出5.8 公尺，機車則受阻倒地於木板、水
    泥蓋及磚頭堆積處。此外，蔡萬求駕駛之上開機車惟一之刮
    痕位於上開機車左後車身，惟經警員實際測量，上開曳引車
    輾及蔡萬求之板台右後車輪擋泥板高度為62公分，然上開機
    車惟一刮痕高度為57公分（係機車直立1 人乘坐於上之高度
    ），因高度明顯不同，尚難認定上開機車左側尾部之刮痕為
    2 車行進中擦撞造成。綜上，觀之道路交通事故現場圖並佐
    以上開曳引車及機車之高度量測結果，均無積極證據顯示2
    車於事發時有擦撞之跡象。
  3.上開曳引車肇事後之照片所示，輾及蔡萬求之板台右後車輪
    ，其車輪之左側（即板台右後車輪之內側）血跡顯較右側為
    深，衡情僅蔡萬求於騎乘上開機車滑倒後，往上開曳引車板
    台下之內側摔去，始能造成此一結果，亦足證本件車禍之發
    生確係蔡萬求飲酒或食用含酒精食物後，在精神業已達混惑
    不清，且因注意能力下降而不能安全駕駛，又疏未注意車前
    狀況，行徑中因突遇障礙物，而緊急煞車，致所騎乘上開機
    車滑倒，導致蔡萬求滑至上開曳引車車子板台前輪防捲入桿
    下方，而遭鍾政德所駕駛之上開曳引車板台右側後輪輾過頭
    部當場死亡。
  (三)按「汽車駕駛人有下列情形之一者，不得駕車：．．．二飲
    用酒類或其他類似物後其吐氣所含酒精濃度超過每公升0.25
    毫克或血液中酒精濃度超過百分之0.05以上者」，道路交通
    安全規則第114 條第2 款分別定有明文，又刑法第185 條之
    3 規定所謂「不能安全駕駛」，乃抽象危險犯，並不以發生
    具體危險為必要，對於呼氣酒精濃度已達每公升0.55毫克（
    0.55MG/L）以上，肇事率為一般正常人之10倍，認為已達不
    能安全駕車之標準，業經法務部於88年5 月18日以法（88）
    檢字第001669號函告週知，而當人飲酒後，若以呼氣酒精濃
    度測試器測得之呼氣濃度達到每公升0.5 毫克時，反應較慢
    ，感覺減低，將影響駕駛，達到每公升0.75毫克時，思考與
    個性行為均會改變，達到每公升1.0 毫克時，步態不穩，噁
    心嘔吐，精神混惑不清晰，達到每公升1.5 毫克時，說話不
    清楚，感覺喪失，視力模糊，達到每公升2.0 毫克時，體溫
    與血糖均降低，肌肉控制差，甚至會導致癲癇發作，達到每
    公升3.5 毫克時，則已經神智不清，反射減低，甚至呼吸抑
    制，亦據行政院國軍退除役官兵輔導委員會臺北榮民總醫院
    以88年8 月5 日（88）北總內字第26868 號函示明確。查：
    蔡萬求於車禍後送醫經檢測出血液酒精濃度為66mg/dl （換
    算呼氣酒精濃度約為每公升0.33毫克），已如前述，則依前
    揭說明，其顯已違反上開道路交通安全規則之酒後駕車標準
    ，且當時之精神應已達混惑不清之狀態，而已因注意能力下
    降而不能安全駕駛，而蔡萬求係因疏未注意車前狀況致與鍾
    政德發生撞擊，以其行車當時之精神狀態，其未注意車前狀
    況之情形顯應係由酒醉駕車而生，倘若其未於此一狀態下騎
    乘機車，當能避免本件車禍事故致死結果之發生。是此，蔡
    萬求飲酒過量後仍為駕駛之行為，實為本件車禍發生之適當
    條件，被告抗辯蔡萬求酒後駕車係直接導致其死亡之原因，
    而依系爭保險契約第21條第1 項第3 款除外條款拒絕給付保
    險金，洵屬可採，原告主張蔡萬求未有酒醉駕車之行為，縱
    有飲酒之行為，亦非致死之直接原因云云，均不足採。
  (四)綜上所述，蔡萬求案發當時確因血液酒精濃度高達66mg/dl
    而已達於不能安全駕駛之情形致疏未注意車前狀況而造成本
    可避免之不幸結果，其酒後駕車行為實亦為導致本件保險事
    故發生之適當條件，被告自得依系爭保險契約第21條第3 款
    除外責任條款不予給付身故保險金，從而，原告以系爭保險
    契約受益人之地位，請求被告給付保險金3,000,000 元及自
    起訴狀繕本送達翌日起至清償日止之法定遲延利息，為無理
    由，不應准許，原告之訴既經駁回，其假執行之聲請亦失所
    附麗，應併予駁回。
五、本件事證已臻明確，兩造其餘之攻擊防禦方法及所提之證據
    ，經審酌後認均無礙判決之結果，爰不予一一論述。
六、據上論結，本件原告之訴為無理由，依民事訴訟法第78條，
    判決如主文。
中    華    民    國    97    年    5     月    27    日
                  民事第四庭    法  官  張茹棻
正本係照原本作成。
如不服本判決，應於送達後20日內，向本院提出上訴狀並表明上
訴理由，如於本判決宣示後送達前提起上訴者，應於判決送達後
10日內補提上訴理由書（須附繕本）。
中    華    民    國    97    年    5     月    27    日
                                書記官  黃美秀


司法院資訊處製作；財團法人民間司法改革基金會備份。
